臺灣高等法院臺南分院刑事判決　　　　　96年度上易字第34號
上　訴　人
即　被　告　甲○○
上列上訴人因侵占案件，不服臺灣臺南地方法院95年度易字第11
94號中華民國95年11月23日第一審判決（起訴案號：臺灣臺南地
方法院檢察署95年度撤緩偵字第156號），提起上訴，本院判決
如下：
    主  文
上訴駁回。
    事  實
一、甲○○於民國九十二年十二月五日以其所有之車牌號碼8D-0
    168號自用小客車，向「富邦產物保險股份有限公司」（以
    下簡稱「富邦公司」）投保汽車失竊險後，因該車於同年十
    二月十五日遭竊，甲○○乃持報案失竊證明單向「富邦公司
    」申請而獲得新臺幣（下同）一百六十九萬七千一百十二元
    理賠金，並與「富邦公司」訂定「讓與契約書」，將上揭車
    輛讓與「富邦公司」。嗣該車於九十三年二月二十七日尋獲
    ，員警通知甲○○以登記所有權人身分前來具領，甲○○明
    知其已非車輛之所有權人，竟意圖為自己不法之所有，刻意
    隱瞞車輛轉讓之事實，使承辦員警陷於錯誤，將車輛交付予
    甲○○，甲○○領回車輛後，即先向臺南監理站重新申領車
    牌號碼41 93-JE號車牌，並於次日即九十三年二月二十八日
    將該車輛以二百零三萬八千元售予不知情之李宗憲。
二、案經「富邦公司」告訴暨臺南市警察局第六分局報告臺灣臺
    南地方法院檢察署檢察官偵查起訴。
    理  由
一、上開犯罪事實業據被告於偵查、原審，及本院審理中自白認
    罪不諱（見九十三年度偵字第一一九一八號卷第十五頁；原
    審卷第十二、十七頁；本院卷第十九頁），核與告訴代理人
    魏至平於警局、偵查中指訴之情節相符，並經證人李宗憲於
    警局、偵查中證述購買該車屬實。此外，復有切結書、讓與
    契約書、「富邦公司」汽車險要保書、汽車理賠申請書、臺
    南市警察局車輛尋獲電腦輸入單、汽車買賣契約書等在卷足
    稽。被告自白與上開事證相符，足為可採。
二、按汽車為動產，依民法第七百六十一條第一項規定，其物權
    之讓與以交付為生效要件。在監理機關所為過戶，屬於行政
    上之監理，不生物權移轉之效力。又依民法第七百六十一條
    第一項前段規定，動產物權之讓與，非將動產交付，不生效
    力，此之所謂交付，非以現實交付為限，如依同條第一項但
    書及第二項、第三項規定之簡易交付，占有改定及指示交付
    ，亦發生交付效力，此項規定於汽車物權之讓與，亦有適用
    （最高法院七十一年台上字第三九二三號民事判決、七十年
    台上字第四七七一號民事判例可資參照）。再按刑法第三百
    三十九條之詐欺罪或貪污治罪條例第五條第一項第二款之利
    用職務上之機會詐取財物罪，其成立固均以行為人有施用詐
    術之行為為必要，然所謂詐術行為，不以積極之語言、文字
    、肢體、舉動或兼有之綜合表態等為限，其因消極之隱瞞行
    為，致使被害人陷於錯誤，亦包括在內（最高法院九十年度
    台上字第七七八一號判決可資參照）。是被告於與富邦公司
    簽訂「讓與契約書」時，雖未同時辦理過戶登記，揆諸上開
    判決意旨，仍已生所有權移轉之效力。被告隱瞞該事實，使
    員警錯將車輛發還予被告，其所為詐欺犯行事證明確，可堪
    認定。
三、新舊法適用說明：
（一）按依九十五年六月十四日修正公布，同年七月一日施行之
      刑法施行法第一條之一增訂「中華民國九十四年一月七日
      刑法修正施行後，刑法分則編所定罰金之貨幣單位為新臺
      幣。九十四年一月七日刑法修正時，刑法分則編未修正之
      條文定有罰金者，自九十四年一月七日刑法修正施行後，
      就其所定數額提高為三十倍。但七十二年六月二十六日至
      九十四年一月七日新增或修正之條文，就其所定數額提高
      為三倍。」，經查，刑法第三百三十九條第一項自七十二
      年六月二十六日（即罰金罰鍰提高標準條例修正公布日）
      迄今未修正，其罰金之法定刑為「一千元」，所定罰金之
      貨幣單位為「銀元」（刑法第二百七十七條第一項規定）
      ，再依罰金罰鍰提高標準條例第一條前段規定罰金刑提高
      十倍為「銀元一萬元」，折算為「新臺幣三萬元」；而於
      刑法施行法施行即九十五年七月一日以後，所定罰金之計
      算單位為新臺幣，就其所定數額提高三十倍，亦為「新臺
      幣三萬元」，是本條項之「罪刑」並未變更，自不生新舊
      法之比較。刑法施行法第一條之一施行後之法律效果，乃
      將刑法分則罰金刑之貨幣計算單位從「銀元」轉換為「新
      臺幣」，係一貨幣計算單位之準據法，修正意旨亦止於釐
      清吾國先前易生混淆之貨幣單位系統，與罪刑無涉，尚無
      刑法第二條第一項新舊法比較適用之問題，自應適用現行
      有效之法律即刑法施行法第一條之一第一項、第二項前段
      （即據上論結欄除引用刑法處罰之條文，併應援引刑法施
      行法第一條之一第一項、第二項前段，而不再引用罰金罰
      鍰提高標準條例第一條前段），附予敘明。
（二）被告行為後，刑法關於罰金刑之規定業經修正公布，舊法
      第三十三條第五款「罰金：一元以上」之規定，修正公布
      為新法第三十三條第五款「罰金：新臺幣一千元以上，以
      百元計算之」，新法施行後，應依新法第二條第一項之規
      定，適用最有利於行為人之法律（最高法院九十五年第八
      次刑事庭會議決議參照）。比較新舊法結果，刑法法定本
      刑中列有罰金刑者，舊法顯然較有利於行為人，被告本件
      犯罪關於法定罰金刑部分，以行為時之舊法第三十三條第
      五款定其罰金部分之法定刑，對被告較為有利。
四、核被告所為係犯刑法第三百三十九條第一項詐欺取財罪。公
    訴人雖認被告所為，係犯刑法第三百三十五條第一項侵占罪
    ，惟按刑法上之侵占罪係以意圖為自己或第三人不法之所有
    ，擅自處分自己持有他人所有之物，或變易持有之意思為所
    有之意思而逕為所有人行為，為其成立要件，故行為人侵占
    之物，必先有法律或契約上之原因在其合法持有中者為限，
    否則，如其持有該物，係因詐欺、竊盜或其他非法原因而持
    有，縱其加以處分，自不能論以該罪（最高法院九十二年
  　度台上字第一八二一號判決可資參照）。就本案而言，被告
    至警局將車號8D-0168自小客車領回占有，係因使用詐術而
    取得車輛，並非因有法律或契約上之合法原因而取得占有，
    否則被告大可將已轉讓之事實通知警局或將領回通知轉告「
    富邦公司」，惟被告並未為此，顯見其係以自己之利益為計
    算，亦無為「富邦公司」管理之意思受領該車，其事後擅自
    將非屬於己之物出賣，依上說明，仍無法論以侵占罪。惟參
    照最高法院八十一年度台非字第四二三號判決意旨：「按刑
    事訴訟法第三百條所謂變更起訴法條，係指在不擴張及減縮
    單一法益及同一被害客體之原訴之原則下，法院得就有罪判
    決，於不妨害基本社會事實之範圍內，得自由認定事實，變
    更檢察官所引應適用之法條而言。例如竊盜、侵占、詐欺取
    財三罪，其基本社會事實同為意圖為自己或第三人不法之所
    有，以和平手段取得他人之財物，侵害他人之財產法益。因
    之，檢察官如係以上述三種罪名中之任一罪名起訴，法院依
    其調查證據審理結果，就被告侵害單一法益之同一被害客體
    （即事實同一），如認被告犯罪手段有異於起訴書所認定者
    （例如起訴書認定被告係施用詐術取得系爭財物，法院認定
    係以竊取方法而取得系爭財物），即得變更起訴法條之罪名
    為其餘兩罪中之另一罪名是」，因認侵占及詐欺取財二者基
    本事實同一，本院自應予審理，並變更起訴法條。
五、至被告另稱其係人頭而已云云，惟遍查卷內資料，被告於警
    、偵詢及原審均未提出，於本院審理中始供稱，然並未能指
    出其係受何人指使，或幕後者何？是其空言所述，自不予置
    論，附此敘明。
六、原審以被告所犯詐欺罪罪證明確，依刑事訟訴法第三百條，
    刑法第三百三十九條第一項、刑法施行法第一之一條第一項
    ，並審酌被告犯後固坦認犯行，態度良好，惟被告詐騙所得
    高達一百六十九萬七千一百十二元，迄今僅賠償告訴人二十
    萬元，告訴人損失不貲等一切情狀，判處被告有期徒刑一年
    ，其認事用法，尚無違誤，量刑亦適當，被告上訴指摘量刑
    過重云云，洵非可取，為無理由，應予駁回。
據上論斷，應依刑事訴訟法第三百六十八條，判決如主文。
本案經檢察官劉欽銘到庭執行職務。
中　　華　　民　　國　　96　　年　　2 　　月　　27　　日
　　　　　　　　　刑事第一庭   審判長 法  官　黃崑宗
                                      法  官  蔡長林
                                      法  官  夏金郎
以上正本證明與原本無異。
不得上訴。
　　　　　　　　　　　　　　　　　　　書記官  劉岳文
中　　華　　民　　國　　96　　年　　3 　　月　　1 　　日
附錄法條：
刑法第339條
意圖為自己或第三人不法之所有，以詐術使人將本人或第三人之
物交付者，處5年以下有期徒刑、拘役或科或併科1千元以下罰金
。
以前項方法得財產上不法之利益或使第三人得之者，亦同。
前二項之未遂犯罰之。
